臺灣桃園地方法院民事判決　　　　　　　 96年度家訴字第4號
原　　　告　乙○○
　　　　　　　　　　　　1號
　　　　　　甲○○
　　　　　　　　　　　共同送達.
共　　　同
訴訟代理人　吳志祥律師
被　　　告　丙○○
訴訟代理人　劉君豪律師
上列當事人間請求回復繼承權事件，本院於民國96年10月17日言
詞辯論終結，判決如下：
    主      文
被告應給付原告乙○○、甲○○各新台幣壹拾捌萬柒仟肆佰零伍
元。
原告其餘之訴駁回。
訴訟費用由被告負擔百分之七，餘由原告負擔。
本判決原告勝訴部分，得假執行。
    事實及理由
一、原告起訴主張略以：
  (一)緣被繼承人王邱滿有一子一女，一子即原告之父親王振福，
    一女即為被告。因原告之父親於91年間過世（至王邱滿之配
    偶即原告祖父王萬來已於85年間過世），故原告對於祖母王
    邱滿之遺產有代位繼承權，合先敘明。
  (二)原告之祖厝位於蘆竹鄉宏竹村大竹圍199-1 號，被告於53年
    間出嫁即遷出該厝，原告之父親為獨子，父親於生前均與祖
    父母同住祖厝不曾遷出，王振福於63年與原告母親徐春昭結
    婚後亦同，原告乙○○、甲○○分別於65年、67年出生，故
    從小亦與祖父母同住，祖孫感情極佳。祖父王萬來於生前曾
    多次賣地，且曾將價金分給被告，並明示被告以後不要再回
    來分家產，故被告於原告祖父過世時並未繼承其遺產，原告
    之父親則分得祖厝及旁邊一塊農地。嗣於94年2 月間，王邱
    滿於被告家中跌倒致行動不便（行走緩慢需人攙扶），被告
    略表歉意而較常與王邱滿往來，但王邱滿仍住祖厝且仍由原
    告照顧。詎被告於94年7 月欺騙原告稱要幫祖母王邱滿聲請
    外勞看護工，而需將祖母戶籍遷至斯時祖母名下僅有之不動
    產即桃園縣桃園市○○路121 號（此址建物為桃園市○○段
    埔子小段12905 建號，坐落土地為同段1964 -6 地號，以下
    簡稱系爭房地），以造成獨居老人之事實，原告身為晚輩不
    疑有他，故交付祖母之戶口名簿等，豈知被告為祖母遷戶籍
    之真正目的是為辦自用住宅證明節省增值稅，以為日後房地
    移轉作準備，94年8 月31日祖母王邱滿嚴重中風送至敏盛醫
    院加護病房，後好轉至普通病房，此時王邱滿已需坐輪椅而
    不能自行行走，身體狀況更差，故出院後商定不送回祖厝而
    送至有專業醫師照護之「東陽安養中心」（位於桃園市○○
    路），安養費用則由祖母存款支付。被告此時知悉祖母身體
    每下愈況，似急著過戶，於94年10月7 日被告以輪椅推祖母
    至桃園戶政事務所請領過戶必需之印鑑證明，原告渾然不知
    ，但原告乙○○事後見祖母王邱滿手指有紅色印泥殘留痕跡
    ，故於94年10月10日及同月12日錄製二段光碟，於光碟錄製
    過程中，王邱滿表示：被告帶她去蓋什麼手印她不知道，並
    表示系爭房地沒有要賣，但也可以看有沒有人要買，若賣掉
    要分給乙○○及乙○○兒子或女兒（按乙○○當時並無子女
    ，又祖母只有一間房子，卻誤以為有大小二間，足徵意識較
    差）。又被告於94年10月20日，以輪椅推王邱滿至兼有民間
    公證人身分之陳鄭權律師事務所製作代筆遺囑（下稱系爭遺
    囑，該代筆遺囑之見證人陳素珍、戊○○及唐永洪律師均為
    該事務所員工），而後由陳鄭權律師就該遺囑作認證，按祖
    母於當時由於患有老人癡呆症，意識不清、理解有誤，致糊
    里糊塗依被告安排簽下遺囑，遺囑載明：系爭房地及存款均
    歸被告，且被告可於王邱滿生前任意過戶系爭房地等語，惟
    查，因系爭遺囑之三位見證人均不符民法第1198條第5 款所
    定遺囑見證人之資格，故系爭遺囑應屬無效，且事後之認證
    亦無效。詎被告憑藉系爭遺囑作為過戶系爭房地之依據，於
    94年10月26日委託代書辦理將系爭房地過戶給自己，並經地
    政機關於94年11月24日辦理所有權移轉登記（惟被告明知無
    買賣亦未支付價金，卻偽造買賣契約書載明價款為331 萬28
    00元，並偽填土地登記申請書載明因買賣過戶，所幸國稅局
    發現被告是王邱滿女兒又未有資金往來，故命被告補繳贈與
    稅）。嗣於95年9 月28日，原告祖母王邱滿不幸病逝，被告
    於隔日即同月29日，即持祖母於台北富邦銀行及蘆竹鄉農會
    之存款簿及印鑑，分別盜領存款170 萬8 千元、38萬元，合
    計208 萬8 千元，原告事後申請相關資料，始知被告已侵吞
    祖母財產，就其盜領存款部分提出刑事告訴，此時被告才提
    出系爭遺囑。
  (三)惟如前所述，系爭遺囑應屬無效，且被告有喪失繼承權事由
    ，爰聲明（下稱第一聲明）：
  1.確認系爭遺囑及民間公證人陳鄭權律師於同日所作之認證書
    均無效。
  2.被告於94年11月24日向桃園地政事務所就系爭房地所為之所
    有權移轉登記，應予塗銷。
  3.被告應給付原告二人各52萬2千元。
  (四)次者，原告仍主張系爭遺囑無效，惟若鈞院認被告不具喪失
    繼承權事由，則聲明（下稱第二聲明）：
  1.確認系爭遺囑及民間公證人陳鄭權律師於同日所作之認證書
    均無效。
  2.被告於94年11月24日向桃園地政事務所就系爭房地所為之所
    有權移轉登記，應予塗銷。
  3.被告應給付原告二人各52萬2千元。
  (五)再次者，若鈞院認系爭遺囑為有效，且被告不具喪失繼承權
    事由，則原告就遺產仍有特留分（應各為1/8） ，爰聲明（
    下稱第三聲明）：
  1.確認系爭遺囑及民間公證人陳鄭權律師於同日所作之認證書
    均無效。
  2.被告於94年11月24日向桃園地政事務所就系爭房地所為之所
    有權移轉登記，應予塗銷。
  3.被告應給付原告二人各26萬1千元。
二、被告答辯略以：
  (一)依民法1194條規定：「代筆遺囑，由遺囑人指定3 人以上之
    見證人，由遺囑人口述遺囑意旨，使見證人中之1 人筆記、
    宣讀、講解，經遺囑人認可後，記明年、月、日及代筆人之
    姓名，由見證人全體及遺囑人同行簽名，遺囑人不能簽名者
    ，應按指印代之」，而民法第1198條第5 款固規定「為公證
    人或代行公證職務人之同居人助理人或受僱人」不得為遺囑
    見證人，惟並非所有法定種類遺囑之法定作為方式均受上開
    法條約束，蓋並非所有種類之遺囑均需見證人或需委由公證
    人作成。本件代筆遺囑既不需公證程序，自不受上開見證人
    資格限制條文之拘束。至於系爭代筆遺囑作成後，對於王邱
    滿代筆遺囑簽名真正之認證，並非公證行為，況民法代筆遺
    囑之成立，本不必經認證手續，故本件代筆遺囑仍屬合法成
    立。至認證系爭代筆遺囑之陳鄭權律師依公證法第37條規定
    亦僅得為認證文書行為，是原告主張依民法1198條第5 款規
    定而認系爭代筆遺囑無效，實有誤解法律，明顯把公證與認
    證混為一談，更把將代筆遺囑之成立與否與私文書認證的法
    律效力混為一談。被繼承人王邱滿於生前已指定合法之見證
    人並依法定方式完成代筆遺囑，此亦經證人即遺囑見證人戊○○到庭證述明確，故該遺囑依法即有效成立。
  (二)被繼承人王邱滿於94年8 月31日在被告家中發生輕微中風現
    象送醫診治，兩個星期出院後除行動仍較不便外，精神及意
    識即無大礙，於住病期間即可於病榻上向被告抱怨媳、孫不
    孝。是原告主張：系爭代筆遺囑及認證書之作成，非王邱滿
    女士之意思且受被告脅迫或誘導，毫無道理。
  (三)被繼承人王邱滿雖未受過完整之正式教育，但孩提時曾學習
    過簡單之漢字及數字，先前又從事過洋裝裁縫，而於70幾年
    時間又曾幾次出國 (出國之護照簽名均為王邱滿女士親簽)
    ，是王邱滿女士自會簽寫自己姓名；原告逕以戶籍謄本之記
    載教育程度為「不」即認王邱滿女士不會書寫自己姓名，實
    屬不妥，且明顯顯示出原告根本對奶奶王邱滿毫不關心。
  (四)民法第1194條所規定之代筆遺囑，並未限制立遺囑人口述遺
    囑之口述方式為何，因此只要立遺囑人可以表達出真意之口
    述方式，即與法律無違，原告以其自行創造之「主動口述」
    為法律成立要件，被告實不知該「主動口述」之定義為何，
    且明顯增加法律所未規定之要件，顯不足採。
  (五)此外，被告並無民法第1145條各項款所列之喪失繼承權事由
    ，依證人戊○○所述，可知系爭代筆遺囑內容及其上「王邱
    滿」簽名、蓋章確均為王邱滿女士之真意所為，並有照片為
    證，且依敏盛綜合醫院回函所述「王邱滿於住院期間尚可對
    答（昏迷指數為15分）」，按昏迷指數15分即為一般正常人
    之狀態，故可知王邱滿於立代筆遺囑時確實意識清楚，被告
    根本無任何詐欺或脅迫行為來妨害王邱滿為關於繼承之遺囑
    ，或妨害其撤回或變更；又系爭代筆遺囑並非口授遺囑，本
    非照立遺囑人所說之每一字、句記載，代筆乃是代替遺囑人
    把遺囑內容謄寫出來，即由代筆人先了解遺囑人之意而再將
    遺囑人之意思寫為文字，是代筆遺囑之文筆順暢自為當然之
    理，今原告指摘系爭代筆遺囑文筆過於流利而非王邱滿女士
    之真意，乃將代筆遺囑及口授遺囑混淆所致。
  (六)被告乃王邱滿親生並養育數十載之女兒，母女親情結緣逾65
    載，且王邱滿晚年因身體虛弱，均賴被告與被告之子李仁傑
    往返王邱滿女士住處與醫院或安養中心診療照顧（原告乙○○近乎不聞不問，原告甲○○甚至從未至安養中心探視），
    被告並代為支出將近數拾萬元之照護費用，而今原告僅為王
    邱滿之孫，與王邱滿之相處時間焉能與被告相比。原告主張
    ：王邱滿有重男輕女觀念、要把系爭房地給原告，根本是虛
    構，依原告所提供94年10月10日、10月12日光碟譯文，原告
    乙○○稱製作光碟係在安養院，但94年10月7 日至10月13日
    王邱滿女士均在敏盛醫院住院中，且由光碟內容，更可看出
    原告乙○○一直重複引導及強迫自己的祖母即王邱滿女士承
    諾要把系爭房地給原告乙○○，又按照常理，豈有為人孫者
    拿著錄影機到安養院去逼、去拍自己祖母要給自己房地產之
    影像？
  (七)王邱滿女士所立系爭遺囑會將其不動產及存款盡數給被告，
    除被告與王邱滿女士母女情誼及因被告一直照顧王邱滿女士
    外，另外原因乃是因被告之父王萬來（即王邱滿之配偶）於
    生前（79年4 月9 日）即將其所有坐落桃園縣蘆竹鄉○○○
    段第287-6 及287-9 地號之土地贈與原告之父王振福；此外
    ，王萬來於原告之父王振福年僅九歲餘，即以王振福之名義
    ，為其購買桃園縣蘆竹鄉○○○段第288-17地號土地。換言
    之，原告之父王振福於王萬來過世前即已取得王萬來之全部
    財產（價值數千萬），且上開財產於王振福過世時，即由原
    告乙○○單獨繼承287-6 及288-17地號土地之全部所有權，
    另同段第287-9 地號土地，亦早由王徐春昭（原告之母）單
    獨繼承，而被告未曾分得一毛，王邱滿女士心疼自己女兒，
    才把自己最後一點的微薄財產給被告（據事後估算，原告所
    繼承之財產市值約8 、9 千萬元，反之，母親王邱滿所贈與
    給被告之不動產價值僅約數百萬元）。
  (八)王邱滿所有之系爭房地，早於王邱滿生前即已移轉於被告（
    王邱滿女士95年9 月28日過世，移轉原因發生日為94年10月
    26日，登記日期為94年11月24日），則上開房地自非王邱滿
    女士之遺產，是若縱使原告確有回復繼承權之理由，則上開
    房地亦非得為回復之標的物，故原告請求上開房地之回復繼
    承，顯無理由。
  (九)末查，王邱滿生前所存於富邦銀行桃園中正分行（帳號：00
    000000000000）之定存金額為170 萬8 千元，在蘆竹鄉農會
    大竹分會所遺存款為38萬元，總計所遺留之現金存款為208
    萬8 千元。而被告為王邱滿支付醫療費用共計21726 元，殯
    葬費用計56萬7031元；95年8 月中，王邱滿有感於被告之子
    李仁傑十分孝順，無論多忙，皆會抽空陪同王邱滿前往醫院
    做電療或拿藥，次數達三、四十次，故要獎勵李仁傑50萬元
    。經扣抵後，尚餘99萬9243元，為方便計算，原告同意以1
    百萬元計。而原告係代位繼承，其2 人特留分各為應繼財產
    的1/8 ，是原告各可得12萬5 千元。
三、經查，本件被繼承人王邱滿為原告之祖母，並為被告之母親
    ，而原告之父親已於91年間過世；王邱滿於95年9 月28日過
    世時，其繼承人即為兩造；而王邱滿於94年8 月31日中風住
    院，待出院後即送至位於桃園市○○路「東陽安養中心」照
    護，又王邱滿於94年10月7 日至94年10月12日期間，在敏盛
    醫院就醫住院。另被繼承人王邱滿於94年10月7 日由被告帶
    同前往戶政機關申辦印鑑證明，及於94年10月20日由被告帶
    同前往陳鄭權律師事務所製作系爭遺囑，又原屬被繼承人王
    邱滿所有之系爭房地，於94年11月24日辦理所有權移轉登記
    予被告，王邱滿嗣於95年9 月28日過世，被告於翌日即同年
    月29日將王邱滿所遺存款共計208 萬8 千元領出，以上事實
    為兩造所不爭執，並有戶籍謄本、王邱滿印鑑證明、死亡證
    明書、系爭房地之不動產登記謄本、房屋稅繳款書、系爭遺
    囑、認證書、土地登記申請書、對帳單查詢等在卷為憑，堪
    信為真實。
四、依兩造前開陳述，可知本件爭點應為：「(一)系爭遺囑是否合
    法成立？(二)系爭不動產是否應列為王邱滿之遺產？(三)被告所
    辯：本件遺產數額中應扣除王邱滿於生前贈與被告之子李仁
    傑之50萬元一節，是否可採？」茲分論如下：
  (一)系爭遺囑是否合法成立：
  1.按遺囑制度之設，在於尊重死亡人之遺志，然遺囑之發生效
    力，既在遺囑人死亡之後，故是否確為遺囑人之本意，屆時
    已無從質對，而遺囑之內容多重要事項，利害關係人每易發
    生爭執，為確保遺囑人之真意，並為防止事後之糾紛，各國
    民法多規定遺囑為要式行為，即遺囑必須依一定之方式為之
    ，始生效力。次按，「遺囑應依左列方式之一為之：一自書
    遺囑。二公證遺囑。三密封遺囑。四代筆遺囑。五口授遺囑
    。」，「代筆遺囑，由遺囑人指定3 人以上之見證人，由遺
    囑人口述遺囑意旨，使見證人中之1 人筆記、宣讀、講解，
    經遺囑人認可後，記明年、月、日及代筆人之姓名，由見證
    人全體及遺囑人同行簽名，遺囑人不能簽名者，應按指印代
    之」，民法第1189條、第1194條分別定有明文。
  2.查系爭遺囑之見證人之一戊○○到庭證稱略以：是被告帶王
    邱滿到陳鄭權律師事務所說要作代筆遺囑及認證，王邱滿當
    時是坐輪椅來，當天到場之人尚有被告的先生。陳律師有問
    王邱滿說要3 位見證人，王邱滿說沒有帶證人來，所以陳律
    師就說找我們律師事務所3 人來作證，即我、陳素珍及唐永
    洪律師。王邱滿就拿出土地權狀及建物權狀，說這是要給丙○○，並說她在銀行、農會之存款大概三百多萬，也是要給
    丙○○的。王邱滿陳述時，我們3 位見證人都在場，我先用
    筆記載下來再用電腦打出，由唐律師校正有無錯字及問王邱
    滿有無須增、刪部分，唸了一遍給王邱滿女士聽後，都沒有
    問題才請王邱滿簽名，再由我們三位見證人簽名。王邱滿女
    士說，存款扣除喪葬費用後，有剩的話要給丙○○，關於兒
    子部分，因之前有繼承她先生遺產，所以就沒有打算把財產
    給兒子那房作分配。跟王邱滿講話時，不用湊在她耳邊講話
    ，就像一般人一樣坐著講話而已。王邱滿講話慢但是清楚。
    王邱滿當時之精神狀態還不錯，意識清楚。代筆遺囑之內容
    ，是由我跟王邱滿確認的，我先印一份給王邱滿並且有逐條
    唸給王邱滿聽。代筆遺囑上面之簽名、印章，均為王邱滿自
    己親蓋、親簽，且王邱滿有蓋手印。我有親眼看到王邱滿簽
    名。遺囑內容之作成，是王邱滿來事務所，說她有什麼財產
    ，我們照她的意思寫在代筆遺囑上。當時王邱滿是說她死後
    財產要給丙○○繼承，但她生前丙○○也可以處分財產等語
    （詳見本院96年7 月27日言詞辯論筆錄），按證人戊○○與
    兩造均無仇怨或嫌隙，衡情應無故為不實陳述之理，而前開
    證詞核與系爭遺囑之內容相符，是應認上開證詞堪予採信。
    據此，可知系爭遺囑之作成已符合前述民法所規定之代筆遺
    囑要件，應認系爭代筆遺囑已合法成立。
  3.另查，民法第1198條第5 款雖規定「為公證人或代行公證職
    務人之同居人助理人或受僱人」者不得為遺囑見證人，惟法
    定所列五種遺囑中，應僅有「公證遺囑」、「密封遺囑」受
    此規定之拘束，按因公證遺囑須在公證人前為之，密封遺囑
    則須向公證人提出，若為公證人之同居人、助理或受僱人，
    與公證人關係密切或有命令服從關係，難免為公證人之意思
    所左右，則難期遺囑內容之正確性，故禁止其為見證人（參
    照林秀雄所著「繼承法講義」第247 頁，96年出版）。系爭
    代筆遺囑之法定要件既無需公證人參與，自非民法第1198條
    第5 款限制之範圍。至陳鄭權律師就系爭遺囑之私文書予以
    認證之行為，核與「代筆遺囑」之成立要件無涉，故自不影
    響系爭代筆遺囑之成立，併予敘明。
  4.原告另提出光碟一片，主張：依其於94年10月10日及同月12
    日所錄製之兩段光碟內容，被繼承人王邱滿已表明要將系爭
    房地給原告乙○○繼承，且可看出王邱滿當時已意識不甚清
    楚，故系爭遺囑並非王邱滿之真意，該遺囑應係在被告詐欺
    、脅迫或主導下所立等情（譯文附於本院卷第31至35頁），
    惟查，該光碟係由原告乙○○自行拍攝，而被告對於拍攝之
    時間非無爭執，是光碟之正確拍攝時間已非無疑；又縱認光
    碟確於上揭時間拍攝，惟經本院於96年10月17日言詞辯論期
    日當庭播放原告所提出之光碟，依其內容畫面中王邱滿之神
    情及對答過程以觀，難認有意識不清情形，至於王邱滿於錄
    影時雖有陳述要將系爭房地給乙○○一節，惟按該光碟係由
    原告乙○○所拍攝，亦係由乙○○所提問（詢問王邱滿），
    則王邱滿於回答時是否出於其真意、或是否有所保留或隱藏
    真意，均屬無從查證、認定，故原告以此主張系爭遺囑內容
    非出於王邱滿之自由真意，尚不足採信。且查，敏盛綜合醫
    院於96年8 月23日函覆本院略以：病患王邱滿於住院期間94
    年10月7 日至94年10月12日，依病歷記載及護理記錄所載，
    尚可對答（昏迷指數為15分，按一般正常人之昏迷指數即為
    15分）；出院後曾於94年11月15日至本院之精神科門診就診
    ，當時記載有「記性不好，胡亂唸」的情形，且不知身處何
    地（不知至醫院就醫），推斷當時之精神狀況為意識混淆等
    語（回函附於本院卷第203 、204 頁），此外，復參酌證人
    戊○○所證述王邱滿於立遺囑時之精神狀態不錯、意識清楚
    等情，應認王邱滿於94年10月7 日申請印鑑證明時，及於94
    年10月20日前往製作系爭代筆遺囑時，確均無意識不清情形
    。
  5.原告雖另主張被告有喪失繼承權事由等語，惟如前所述，本
    院查無被告有喪失繼承權之事由，此外，原告未提出其他事
    證可資證明，是原告此部分主張亦屬無據，併予敘明。
  (二)系爭不動產是否應列為王邱滿之遺產：
    依系爭遺囑所載，王邱滿已表明將系爭房地由被告繼承，並
    表明「本人（王邱滿）生前丙○○亦可以贈與之原因辦理過
    戶，或由丙○○自由全權處分，所得歸丙○○所有」等語，
    是足認王邱滿於生前即有將系爭房地贈與被告之意思表示，
    則被告事後辦理將系爭房地於94年11月24日移轉登記至自己
    名下之行為，即非無據。系爭房地於王邱滿過世時，既已非
    屬王邱滿之財產，自不應列入其遺產。從而，原告主張：系
    爭房地應列為遺產，被告於94年11月24日將之辦理所有權移
    轉登記，應予塗銷等節，亦難憑採。
  (三)被告所辯：本件遺產數額中應扣除王邱滿於生前贈與被告之
    子之50萬元一節，是否可採：
    按當事人主張有利於己之事實者，就其事實有舉證之責任。
    。民事訴訟法第277 條前段定有明文。查被告所稱：王邱滿
    於95年8 月間有感於被告之子李仁傑十分孝順，無論多忙，
    皆會抽空陪同王邱滿前往醫院做電療或拿藥，故要獎勵李仁
    傑50萬元等情，業為原告所否認，而被告並未舉證以實其說
    ，是被告此部分所辯，不足採信。
五、綜上所述，被繼承人王邱滿之遺產應為存款共計208 萬8 千
    元，經扣除原告所不爭執且同意扣減之醫療費用21,726元及
    殯葬費用56萬7031元後，所餘1,499,243 元即應由兩造共同
    繼承。而依系爭遺囑內容，雖表明將遺產均由被告繼承，惟
    按「遺囑人於不違反關於特留分規定之範圍內，得以遺囑自
    由處分遺產」（參民法第1187條規定），本件遺囑人即被繼
    承人王邱滿之遺囑內容既已致原告之特留分權利受到損害，
    從而原告自得依法行使扣減權。又查，直系血親卑親屬之特
    留分，為其應繼分二分之一，民法第1223條第1 款定有明文
    ，而原告二人之應繼分合計應為遺產之二分之一（至原告乙○○、甲○○二人之應繼分，則各為四分之一），據此，原
    告二人之特留分應各為遺產之八分之一，是原告請求被告給
    付原告乙○○、甲○○各187,405 元（1,499,243* 1/8＝
    187,405 ，元以下四捨五入），為有理由。逾此部分之請求
    ，則為無理由，應予駁回（第一、第二聲明，為全部無理由
    ）。
六、末按，所命給付之金額或價額未逾50萬元之判決，法院應依
    職權宣告假執行，此觀諸民事訴訟法第389 條第1 項第5款
    規定甚詳。查本件原告勝訴部分之金額未逾50萬元，是應由
    本院依職權為假執行之宣告，併予敘明。
七、本件事證已臻明確，兩造其他攻擊、防禦方法，及提出未援
    用之證據，經斟酌後認不影響判決基礎，無逐一論述必要，
    併此敘明。
八、據上論結，原告之訴為一部有理由，一部無理由，依民事訴
    訟法第79條、第85條第1 項、第389 條第1 項第5 款，判決
    如主文。
中　　華　　民　　國　　96　　年　　11　　月　　14　　日
                              家事法庭法　官　周玉
上列正本係照原本作成
如對本判決上訴，須於判決送達後20日內向本院提出上訴狀
中　　華　　民　　國　　96　　年　　11　　月　　14　　日
                                      書記官　張儷瓊
